ACORDAO-COMPLETO-2345972

ACÓRDÃO 476/2019 ATA 7/2019 - PLENÁRIO

VISTOS, relatados e discutidos este de Relatório de Monitoramento de Relatório Auditoria, no qual foi proferido o Acórdão 2594/2016-TCU-Plenário, em Sessão de 11/10/2016, onde foram determinadas ações da Secretaria de Fiscalização de Infraestrutura Urbana e da Prefeitura Municipal de Palmeira das Missões, além de oitivas deste ente federado e do Consórcio HPR Missões;
ACORDAM os Ministros do Tribunal de Contas da União, reunidos em Sessão Plenária, ante as razões expostas pelo Relator, em:
9.1. considerar atendida a determinação contida no item 9.1 do Acórdão 2061/2017-TCU-Plenário;
9.2. dar ciência à Prefeitura Municipal de Palmeira das Missões-RS da necessidade do atendimento às recomendações emitidas pela Controladoria Regional da União no Rio Grande do Sul acerca do custeio da manutenção e operação do Hospital Público Regional;
9.3. encaminhar o processo à SeinfraUbana para que avalie a oportunidade e a conveniência de incluir as obras de construção do Hospital Público Regional no seu plano de fiscalização;
9.4. encaminhar o processo à SecexSaúde para que avalie a oportunidade e a conveniência de realizar ação de controle acerca das constatações apontadas pela Controladoria Regional da União no Rio Grande do Sul;
9.5. dar conhecimento desta deliberação à Prefeitura Municipal de Palmeira das Missões/RS, à Controladoria Regional da União no Rio Grande do Sul, ao Tribunal de Contas do Estado do Rio Grande do Sul, ao Ministério da Saúde e à Secretaria Estadual da Saúde-RS; e
9.6 arquivar o presente processo, com fundamento no art. 169, inciso V, do Regimento Interno do TCU.

Monitoramento de determinações exaradas no âmbito de auditoria realizada nas obras de construção do Hospital Público Regional de Palmeira das Missões/RS.

Município de Palmeira das Missões - RS.

3. Interessados/Responsáveis:
3.1. Interessados: Congresso Nacional e Consórcio HPR Missões (CNPJ 24.147.883/0001-25).
3.2. Responsáveis: Ariele Nogueira da Cunha (CPF XXX.815.960-XX), Artemio Antonio Sarturi Neto CPF (XXX.568.570-XX), Carlos Hermínio Aguirre Superti (CPF XXX.056.100-XX), Eduardo Russomano Freire (CPF XXX.352.070-XX), Elton Ardenghi Miranda (CPF XXX.121.400-XX), Ignez D Avila (CPF XXX.483.390-XX), Joel Alexandre Rubert (CPF XXX.246.480-XX), Nelson da Conceição Bueno (CPF XXX.130.640-XX), Plinio Simas (CPF XXX.273.800-XX), Silvestre Becker (CPF XXX.845.350-XX).

13.1. Ministros presentes: José Mucio Monteiro (Presidente), Walton Alencar Rodrigues, Benjamin Zymler, Aroldo Cedraz (Relator), Raimundo Carreiro, Ana Arraes, Bruno Dantas e Vital do Rêgo.
13.2. Ministros-Substitutos presentes: Marcos Bemquerer Costa e Weder de Oliveira.

AROLDO CEDRAZ

Trata-se de Monitoramento de deliberação adotada no âmbito de auditoria realizada nas obras de construção do Hospital Público Regional de Palmeira das Missões, no âmbito do Fiscobras 2016, onde foram detectadas irregularidades no processo licitatório e propostas de diversas medidas corretivas por parte da Prefeitura Municipal de Palmeira das Missões-RS, entidade encarregada de promover a contratação das referidas obras.
2.	Transcrevo a seguir a instrução produzida pela então Secretaria de Controle Externo no Estado do Rio Grande do Sul (Secex-RS) , que contou com a anuência do corpo dirigente da unidade (Peças 166 a 168) :
	"[...] INTRODUÇÃO
Cuidam os autos de Relatório de Auditoria, no qual foi proferido o Acórdão 2594/2016-TCU-Plenário, em Sessão de 11/10/2016, onde foram determinadas ações da Secretaria de Fiscalização de Infraestrutura Urbana e da Prefeitura Municipal de Palmeira das Missões, além de oitivas deste ente federado e do Consórcio HPR Missões.
A análise das respostas àquelas determinações foi realizada na instrução à peça 95, cuja proposta de encaminhamento foi no sentido de determinar àquela Prefeitura que informasse a este Tribunal, quando da elaboração do novo edital de licitação das obras, as alterações necessárias para a correção das irregularidades apontadas no Relatório de Auditoria.
A instrução contou com a anuência da Unidade e da Subunidade Técnica. No mesmo sentido, o Acórdão 2061/2017-TCU-Plenário, proferido em sessão de 20/9/2017, emitiu os seguintes comandos:
9.1. determinar à Prefeitura Municipal de Palmeira das Missões-RS que informe a este Tribunal à época da publicação do novo edital para a contratação das obras para construção de Unidade de Atenção Especializada em Saúde naquele município, de modo que apresente, com a devida motivação nos autos, as alterações realizadas com o intuito de se evitar a repetição das irregularidades anteriores apontadas, relacionadas à restrição ao caráter competitivo do certame e aos indícios de sobrepreço, explicitando, ainda, as recomendações que tenham sido oriundas do encaminhamento prévio do edital ao Tribunal de Contas do Estado do Rio Grande do Sul (TCE-RS) ; 
9.2. determinar à Secex-RS que tão logo sejam encaminhadas as informações solicitadas no subitem 9.1 retro, autue processo de monitoramento para acompanhar os desdobramentos do processo licitatório e da futura contratação, e, se identificadas irregularidades, promova inspeção com o fim de sanear o processo; 
9.3. enviar cópia do Relatório de Fiscalização, do Relatório de Inspeção e desta deliberação à Caixa Econômica Federal, Gerência de Governo Passo Fundo/RS, de modo a subsidiar a etapa de verificação do processo licitatório a seu encargo; 
9.4. informar ao Tribunal de Contas do Estado do Rio Grande do Sul sobre a presente deliberação; e 
9.5. arquivar o presente processo.
Em atendimento às determinações de comunicação, foram emitidos os seguintes ofícios, todos datados de 26/9/2017, exceto quando indicado:
	Ofício
	Peça
	Destinatário
	Recebimento
	Peça

	0864/2017-TCU/SECEX-RS
	111
	Edson José Diesel, Gerência Executiva de Governo da CEF em Passo Fundo
	9/10/2017
	132

	0866/2017-TCU/SECEX-RS
	112
	Eduardo Russomano Freire, Prefeitura Municipal de Palmeira das Missões
	17/10/2017
	140

	0865/2017-TCU/SECEX-RS
	113
	João Geraldo Piquet Carneiro, procurador do Consórcio HPR-Missões
	4/10/2017
	125

	0867/2017-TCU/SECEX-RS
	114
	Ariele Nogueira da Cunha, secretária da comissão de licitação
	Devolvido 30/10/2017
	142, 146

	1136/2017-TCU/SECEX-RS, de 14/141/2017
	147
		Devolvido 13/12/2017
	149

	0024/2018-TCU/SECEX-RS, de 24/1/2018
	151
		9/2/2018
	153

	0868/2017-TCU/SECEX-RS
	115
	Artêmio Antônio Saturi, 1º secretário da comissão de licitação
	Devolvido 30/10/2017
	141, 145

	1137/2017-TCU/SECEX-RS
	148
		Devolvido 13/12/2017
	150

	0025/2018-TCU/SECEX-RS, de 24/1/2018
	152
		9/2/2018
	154

	0869/2017-TCU/SECEX-RS
	116
	Carlos Hermínio Aguirre Superti, 2º vice-presidente da comissão de licitação
	11/10/2017
	130

	0870/2017-TCU/SECEX-RS
	117
	Elton Ardenghi Miranda, 1º vice-presidente da comissão de licitação
	11/10/2017
	129

	0871/2017-TCU/SECEX-RS
	118
	Ignez D'Ávila, membro da comissão de licitação
	13/10/2017
	128

	0872/2017-TCU/SECEX-RS
	119
	Joel Alexandre Rubert, membro da comissão de licitação
	11/10/2017
	127

	0873/2017-TCU/SECEX-RS
	120
	Nelson da Conceição Bueno, presidente da comissão de licitação
	Devolvido
	131

	1045/2017-TCU/SECEX-RS, de 18/10/2017
	134
	Nelson da Conceição Bueno
	1º/11/2017
	139

	0874/2017-TCU/SECEX-RS
	121
	Plínio Simas, membro da comissão de licitação
	23/10/2017
	136

	0875/2017-TCU/SECEX-RS
	122
	Silvestre Becker, membro da comissão de licitação
	10/10/2017
	126

	0876/2017-TCU/SECEX-RS
	123
	Guilherme Mascarenhas Gonçalves Diretoria, Ministério da Transparência, Fiscalização e Controladoria-Geral da União
	3/10/2017
	124

	Aviso 828-Seses-TCU-Plenário
	101
	Tribunal de Contas do Estado do Rio Grande do Sul
	9/10/2017
	135

Por meio do Ofício nº 69/2018/GAB/CGU-Regional/RS/CGU, de 22/1/2018 (peça 156) , a Controladoria Regional da União no Rio Grande do Sul encaminhou a Nota Técnica 24/2018/CGU-Regional/RS/CGU, que avaliou, em caráter preliminar, o processo do Contrato de Repasse 0326471-93/2010 (Siconv 735829) - Construção do Hospital Público Regional de Palmeira das Missões.
Aquela Nota Técnica assim concluiu:
28. Diante do exposto, propõe-se que a CGU-Regional/RS realize avaliação pormenorizada quanto à pertinência e a viabilidade da implantação do Hospital de Palmeira das Missões, considerando-se os seguintes aspectos:
a) Legalidade da aprovação das diversas etapas do projeto; 
b) Responsabilidade quanto às diversas etapas para operacionalização do projeto, como da gestão e orçamentação e custeio dos equipamentos; 
c) Verificação quanto à prioridade da construção do hospital e perspectivas de inserção na RAS; e 
d) Perspectivas quanto à viabilidade financeira do Hospital, envolvendo a contratualização com a SES/RS.
29. Neste sentido, recomenda-se, inicialmente, a emissão de ofícios às seguintes entidades a fim de levantar informações preliminares:
a) ao Ministério da Saúde, solicitando justificativas e/ou esclarecimentos acerca das falhas identificadas na análise preliminar supra apresentada, bem como posição atual do Ministério acerca do contrato de repasse; 
b) à Secretaria Estadual da Saúde/RS, acerca das omissões do projeto do Hospital, bem como sua posição atual sobre o contrato de repasse e perspectivas do cumprimento de suas responsabilidades na aquisição de equipamentos, contratualização e custeio; e 
c) à Prefeitura de Palmeira das Missões/RS, solicitando posição atual sobre a execução do contrato de repasse.
30. Por fim, propõe-se o encaminhamento da presente Nota Técnica ao Tribunal de Contas da União, Secretaria de Controle Externo no Estado do Rio Grande do Sul (SECEX-RS/TCU) e ao Tribunal de Contas do Estado/RS (TCE/RS) , que também atuam na questão, para eventuais providências complementares e à Coordenação-Geral de Auditoria da Área de Saúde da Secretaria Federal de Controle Interno/CGU (CGSAU/SFC) , para fins de conhecimento.
Posteriormente, a CGU/Regional-RS encaminhou a este Tribunal a Nota Técnica nº 5068/2018/CGU-Regional/RS/CGU (peça 160, p. 3 a 90) , por meio de seu Ofício nº 5576/2018/AB/CGU-Regional/RS/CGU, de 5/7/2018 (peça 160, p. 1) .
A Nota Técnica 5068 também avaliou o Contrato de Repasse nº 0326471-93/2010, considerando, por sua vez, as manifestações do Ministério da Saúde - MS, da Secretaria Estadual da Saúde - SES/RS e da Prefeitura Municipal de Palmeira das Missões emitidas em resposta aos apontamentos preliminares contidos na Nota Técnica 24.
Nesse documento, a CGU traz, ainda, os casos antecedentes do Hospital Regional de Santa Maria e do Hospital de Frederico Westphalen, os quais permaneceram fechados após a sua construção (peça 16, p. 9) . Com isso, a CGU demonstra haver problemas de planejamento e de custeio dos serviços de saúde no Estado.
Também levanta a existência de fragilidade na aprovação do termo inicial da proposta do Contrato de Repasse, pois os pareceres emitidos pelo MS, embora aprovassem o projeto, faziam referências à necessidade de disponibilização de recursos humanos e para custeio e manutenção do hospital (peça 160, p. 10, 11, 25 e 26) . Apesar disso, conforme a CGU, o projeto foi aprovado sem ressalvas.
Além disso, a Controladoria não encontrou, no projeto apresentado pela Prefeitura de Palmeira das Missões, "descrição de qual seria a unidade federativa ou o tipo de empresa que faria a gestão do hospital", nem "orçamento detalhado dos equipamentos necessários à operacionalização do hospital".
Diante desses fatos, a CGU formulou ofícios ao MS, solicitando justificativas e/ou esclarecimentos acerca das falhas identificadas na análise preliminar realizada, bem como posição atual acerca do Contrato de Repasse, à SES/RS, acerca das omissões do projeto do Hospital, bem como sua posição atual sobre o contrato de repasse e perspectivas quanto ao cumprimento de suas responsabilidades na aquisição de equipamentos, contratualização e custeio, e à Prefeitura de Palmeira das Missões/RS, solicitando justificativas e/ou esclarecimentos acerca das falhas identificadas na análise preliminar apresentada e perspectivas na aquisição de equipamentos, gestão e custeio, bem como posição atual sobre a execução do contrato de repasse.
A partir das respostas fornecidas pelos órgãos demandados, a Controladoria emitiu a seguinte proposta de encaminhamento (peça 160, p. 23 e 24) :
54. Recomendar ao MS que elabore imediatamente termo aditivo ao convênio para inserção de cláusulas suspensivas condicionando a execução de quaisquer despesas ao pleno atendimento das recomendações à SES/RS e à Prefeitura de Palmeira das Missões a seguir arroladas, ressalvadas aquelas cuja realização seja comprovadamente necessária para promover as correções das falhas apontadas.
55. Conforme sugerido pela SES/RS e solicitação protocolada junto a esta pela Prefeitura de Palmeira das Missões, seja constituído grupo de trabalho composto pelo MS, SES/RS, Prefeitura Municipal de Palmeira das Missões/RS e gestores da respectiva Região de Saúde e/ou macrorregião, se for o caso, com o intuito de:
a) Definir formalmente, mediante a elaboração dos instrumentos apropriados que estabeleçam obrigações jurídicas vinculantes, os responsáveis pela gestão do hospital;
b) Apresentar cronograma atualizado e realístico para sua implantação;
c) Definir formalmente, mediante a elaboração dos instrumentos jurídicos apropriados, o responsável, orçamento, cronograma de aquisição e descrição dos equipamentos associados ao cronograma de implantação do hospital;
d) Atualizar o diagnóstico em saúde da região e/ou macrorregião, definindo o papel do hospital na Rede;
e) Definir o aproveitamento dos demais hospitais existentes na região, especialmente os hospitais de pequeno porte e a UTI do Hospital de Frederico Westphalen/RS;
f) Estudo detalhado dos valores contratados e possível revisão, tendo em vista a significativa majoração dos valores do projeto - de R$ 39.500.000,00 em 2010 para R$ 165.772.623,37 (ou seja, aumento de 319 %) ; e 
g) Atualizar o projeto e submetê-lo à apreciação do MS e às instâncias responsáveis pelo Controle Social.
56. Por fim, propõe-se o encaminhamento da presente Nota Técnica ao Tribunal de Contas da União, Secretaria de Controle Externo no Estado do Rio Grande do Sul (SECEX-RS/TCU) e ao Tribunal de Contas do Estado/RS (TCE/RS) , que também atuam na questão, para eventuais providências complementares.
Por sua vez, o Tribunal de Contas do Estado do Rio Grande do Sul - TCE/RS encaminhou ao TCU o Ofício DG nº 2229/2018, de 12/3/2018 (peça 157) , o qual comunica a decisão do Conselheiro Relator do Processo de Inspeção Especial nº 007009-0200/17-0, relativo ao Executivo Municipal de Palmeira das Missões, e encaminha cópia da informação nº 09/2017-SRFW, para as providências julgadas cabíveis por esta Casa.
A referida Informação diz respeito à análise que o Serviço Regional de Auditoria de Frederico Westphalen - SRFW, do TCE/RS, realizou acerca dos esclarecimentos que o prefeito de Palmeira das Missões encaminhou em resposta à Informação nº 05/2017-SRFW.
As conclusões da Informação foram no sentido de solicitar maiores esclarecimentos por parte do prefeito municipal:
a) Fornecer esclarecimentos sobre o modelo de gestão que será adotado para a operação futura do Hospital Público Regional de Palmeira das Missões, comprovando a sustentabilidade econômico-financeira do modelo escolhido; 
b) Apresentar documentação comprovando ter consignado no Orçamento do corrente exercício ou, em prévia lei que autorize sua inclusão, os subprojetos ou subatividades decorrentes da implantação da unidade de saúde, bem como apresentar a comprovação dc que os recursos para atender às despesas em exercícios futuros estão consignados no Plano Plurianual; 
c) Complementar os documentos e informações e1encados no subitem 2.3. do presente Informe Técnico; 
d) Trazer aos autos o resultado da análise da atual planilha orçamentária realizada pela Caixa Econômica Federal; 
e) Trazer aos autos a cópia do processo licitatório n° 0004923/2016, da Prefeitura Municipal de Palmeira das Missões, contendo a devida motivação para as exigências de qualificação técnica (subitem 3.1.7 da minuta do Edital de Licitação) , com o intuito de se avaliar a existência de restrição indevida ao caráter competitivo do futuro certame.
Por meio do Ofício DG nº 4982/2018, de 16/5/2018 (peça 158, p. 1) , o TCE/RS comunica decisão da Primeira Câmara daquela Corte de Contas e encaminha cópia das Informações 05/2014-SRFW, 013/2015-SRPA II e 03/2016-SRFW (peça 15, p. 2 a 5, 6 a 9 e 10 a 26, respectivamente) .
O teor daquela decisão é o que segue:
a) recomendar ao atual Administrador que, em futuros editais, visando à contratação de serviços análogos, observe as orientações desta Corte sobre o tema;
b) encaminhar cópias das Informações, do Relatório e Voto do Conselheiro-Relator e desta decisão ao Tribunal de Contas da União para ciência;
c) dar ciência desta decisão ao Gestor do Executivo Municipal de Palmeira das Missões;
d) arquivar o feito.
Posteriormente, o TCE/RS encaminhou, por meio do Ofício DG nº 6186/2018, de 18/6/2018, a Informação Nº 06-2018-SRFW (peça 159) .
Aquela Informação teve por objetivo analisar os esclarecimentos prestados pelo Prefeito Municipal em atendimento à Informação nº 09/2017-SRFW, que solicitava:
a) Fornecer esclarecimentos sobre o modelo de gestão que será adotado para a operação futura do Hospital Público Regional de Palmeira das Missões, comprovando a sustentabilidade econômico-financeira do modelo escolhido;
b) Apresentar documentação comprovando ter consignado no Orçamento do corrente exercício ou, em prévia lei que autorize sua inclusão os subprojetos ou subatividades decorrentes da implantação da unidade de saúde, bem como apresentar a comprovação de que os recursos para atender às despesas em exercícios futuros estão consignados no Plano Plurianual;
c) Complementar os documentos e informações elencados no subitem 2.3. do presente
Informe Técnico;
d) Trazer aos autos o resultado da análise da atual planilha orçamentária realizada pela Caixa Econômica Federal;
e) Trazer aos autos a cópia do processo licita tório nº 0004923/2016, da Prefeitura Municipal de Palmeira das Missões, contendo a devida motivação para as exigências de qualificação técnica (subitem 3.1.7 da minuta do Edital de Licitação) , com o intuito de se avaliar a existência de restrição indevida ao caráter competitivo do futuro certame. 
Após a análise dos esclarecimentos, a equipe de auditoria do SRFW concluiu que parte dos questionamentos realizados não foi respondida, sugerindo:
a) O encaminhamento do presente Informe Técnico para conhecimento do Gestor, determinando a complementação das informações necessárias para continuidade da análise prévia à publicação do Edital de Licitação que tem como objeto a construção do Hospital Público Regional de Palmeira das Missões;
b) O encaminhamento do presente Informe Técnico, bem como cópia da manifestação do Gestor, à Controladoria Regional da União do Rio Grande Sul e à Secretaria de Controle Externo do Rio Grande do Sul (SECEX-RS/TCU) para ciência, tendo em vista o disposto no Acórdão 2061/2017-TCU-Plenário.
A Informação Nº 06-2018-SRFW também foi encaminhada à CGU, conforme despacho do Relator (peça 159, p. 8 e 9) .
Por fim, o TCE/RS encaminhou decisão proferida no âmbito do Processo de Inspeção Especial nº 007009-0200/17-0, do exercício de 2017, do Executivo Municipal de Palmeira das Missões, por meio do Ofício DG nº 10382/2018, de 19/10/2018 (peça 161, p. 1) . 
A referida decisão acolheu a proposição do órgão técnico daquele Tribunal e determinou ao gestor municipal para que proceda, em etapa anterior à publicação do edital de licitação das obras de construção do Hospital Público Regional:
a) Retificação do texto da letra "c" do subitem 3.1.7 da minuta do Edital de Licitação, que trata da qualificação técnica das licitantes, nos termos propostos no referido informe técnico (peça 1455094) ;
b) Se abstenha de incluir no futuro certame as exigências de qualificação técnico-operacional contidas nas letras "d" a "i" do subitem 3.1.7 da minuta do Edital de Licitação, para as quais não apresenta as justificativas necessária s para demonstrar que os referidos requisitos são indispensáveis à garantia do cumprimento das obrigações assumidas pelos concorrentes , nos termos do art. 37, XXI, da Constituição Federal, e para as quais admite a possibilidade de subcontratação, visto se tratarem de serviços acessórios, o que descaracteriza esses requisitos como elementos probatórios da capacidade técnico-operacional das licitantes;
c) Inclua no futuro certame, desde que devidamente motivadas, as exigências de qualificação técnico-profissional que julgue necessárias para comprovar que as licitantes possuem, em seus quadros, profissional detentor de atestado de responsabilidade técnica por execução de obra ou serviço de características semelhantes ao objeto licitado, nos termos do art. 30, §1°, I, da Lei 8.666/1993, tendo em vista que o Gestor ressaltou em seus esclarecimentos que tal exigência é imprescindível segundo a jurisprudência do TCU;
d) Disponibilize todas as informações necessárias para a elaboração das propostas das licitantes, bem como observe as disposições do Decreto Federal nº 7.983/2013 e das Súmulas nº 258 e 260 do TCU I no que concerne à planilha orçamentária base da Licitação.
No que tange à continuidade dos procedimentos de fiscalização, determino:
a) O acompanhamento das etapas posteriores à publicação do Edital de Licitação por parte da Supervisão de Auditoria Municipal para que realize;
b) O encaminhamento do presente Informe Técnico, bem como cópia da manifestação do Gestor, ao Ministério da Transparência no âmbito da Controladoria Regional da União no Estado do Rio Grande do Sul e à Secretaria de Controle Externo do Rio Grande do Sul (SECEX-RS/TCU) para ciência e providências que julgarem pertinentes, tendo em vista o disposto no Acórdão 2061/2017-TCU-Plenário. 
O ofício enviado também estava acompanhado dos seguintes documentos:
	Conteúdo
	Peça
	Página

	Esclarecimentos do Prefeito Municipal
	161
	4 a 22

	Composições analíticas de preço
	161
	23 a 59

	Custos com administração e canteiro de obras
	161
	60

		162
	1

	Composição de custo unitário do serviço do item 3.4
	162
	2

	Composição do BDI da obra
	162
	3

	Composição do BDI para equipamentos
	162
	4

	Minuta do edital
	162
	5 a 60

	Ofício nº 4251/2018/GIGOV/PF, da Gerência Executiva e Negocial de Governo de Passo Fundo, de 23/7/2018
	162
	61 e 62

	Ofício nº 003/2018/GABCCC/RS, de 28/7/2018, da Casa Civil do Governo do RS
	162
	63

	Declaração da Associação dos Municípios da Zona da Produção - AMZOP, de 10/8/2018
	162
	64

	Of. Gab. 15ª Nº 168/2018, de 1º/8/2018, da 15ª Coordenadoria Regional de Saúde
	162
	65 e 66

	Lei Ordinária Municipal nº 5.236, de 8/8/2018, que autoria o poder executivo a abrir crédito adicional suplementar no valor de R$ 144.457.170,90 e dá outras providências
	162
	67 a 69

	Portaria nº 402/2018, de 13/8/2018, que nomeia comissão especial para tratar de assuntos vinculados ao Hospital Público Regional de Palmeira das Missões - HPR
	162
	70 e 71

	Planilhas de preços
	162
	72 a 75

	Lista de fornecedores
	162
	76 e 77

	Cronograma físico financeiro
	162
	78 e 79

	Contrato de Repasse 0326471-93/2010/Ministério da Saúde/CAIXA
	162
	80 a 86

	Primeiro Termo Aditivo ao Contrato de Repasse
	162
	87 e 88

	Segundo Termo Aditivo ao Contrato de Repasse
	162
	89 e 90

	Correspondência do Prefeito Municipal encaminhando a planilha orçamentária da obra
	162
	91 a 171

	Análise de Esclarecimentos do Processo de Inspeção Especial do TCE/RS e conclusões do órgão técnico do TCE/RS
	162
	176 a 192

EXAME TÉCNICO
Primeiramente, cabe lembrar que o presente processo trata da auditoria das obras de construção do Hospital Público Regional de Palmeira das Missões realizada no âmbito do Fiscobras 2016, onde foram detectadas irregularidades no processo licitatório e propostas diversas medidas corretivas por parte da Prefeitura Municipal de Palmeira das Missões / RS, entidade encarregada de promover a contratação das referidas obras.
Concomitantemente com a atuação do TCU, o TCE/RS também realizou a análise das planilhas de preço e dos aspectos legais do Edital RDC 001/2014, também tendo encontrado inconsistências nos valores apresentados.
Após ser proferido o Acórdão 2594/2016-TCU-Plenário, o município anulou o edital da licitação e o contrato dela decorrente e se comprometeu a observar os apontamentos do TCU e do TCE/RS por ocasião da nova licitação.
Verificou-se que a Prefeitura publicou o Edital 126/2016, na modalidade concorrência, para a licitação das obras em tela, cuja abertura das propostas se dará em 21/1/2019.
A nova planilha orçamentária também foi elaborada pela empresa Franarin e Cia. Ltda. (CNPJ 93.277.291/0001-40) e tem como base os preços do Sinapi de julho de 2017.
O valor orçado pela administração municipal para essa nova licitação é de R$ 161.982.975,91, ou seja, R$ 549.423,24 inferior ao contrato assinado com a licitante vencedora quando da fiscalização realizada em 2016, que era de R$ 162.532.399,15.
Do exame do novo Edital, restou constatado que as irregularidades apontadas pela equipe de auditoria foram sanadas, quais sejam, o sobrepreço decorrente de preços excessivos frente ao mercado e a restrição à competitividade da licitação pela adoção de critérios inadequados de habilitação e julgamento.
Cabe lembrar que o achado "julgamento ou classificação das propostas em desacordo com os critérios do edital ou da legislação" foi desconstituído quando da anulação da licitação anterior e, por conseguinte, do contrato firmado. 
Cabe salientar que a análise dos preços da nova planilha orçamentária foi realizada pelo TCE/RS e pela Caixa Econômica Federal, onde foi verificada a adequação dos preços ao Sinapi e o alinhamento do BDI ao Acórdão 2622/2013-TCU-Plenário.
Além disso, a Prefeitura alterou a exigência de atestado de visita ao local das obras pelas licitantes pela Declaração de Conhecimento e Vistoria, previsto no Anexo IV do Edital (peça 165, p. 35) .
De toda documentação encaminhada, cabe ressaltar, ainda, o OF. GAB. Nº 44/2018 da Secretaria da Saúde do Estado do Rio grande do Sul, de 8/2/2018 (peça 16, p. 38 a 42) , onde fica patente que os órgãos envolvidos não se articularam devidamente para a consecução do objetivo principal do hospital que é o atendimento da população e não somente a construção de um prédio em si.
Nesse sentido, o TCE/RS e a CGU orientaram a Secretaria Estadual de Saúde do RS, a Prefeitura Municipal e o Ministério da Saúde para que definam as responsabilidades e aloquem os recursos necessários para a aquisição de móveis e equipamentos, contratação de pessoal, gestão e manutenção do sistema complexo que é este empreendimento.
CONCLUSÃO
Os documentos e informações apresentados até o momento permitem concluir que a Prefeitura Municipal de Palmeira das Missões/RS atendeu ao determinado no subitem 9.1. do Acórdão 2061/2017-TCU-Plenário, motivo pelo qual será proposto o arquivamento deste processo.
Embora a presente fiscalização tenha sido elaborada no âmbito do Fiscobras, com foco nas obras de construção do hospital, a falta de definições identificada pela CGU, principalmente no que tange às responsabilidades básicas sobre a aquisição de equipamentos, contratualização e custeio, reflete diretamente no sentido e na própria viabilidade da consecução dos resultados esperados com a construção do objeto em análise, sendo aspectos que deveriam ter sidos apresentados à época da formalização do Contrato de Repasse como condição mínima para a sua pactuação. 
Assim, tendo em vista que os entes envolvidos estão mantendo tratativas visando à gestão e operação do HPR, não se proporá, neste momento, ação de controle específica por parte do TCU, mas ciência ao Município da necessidade de atendimento às observações do Órgão de Controle Interno.
PROPOSTA DE ENCAMINHAMENTO
Ante todo o exposto, submetem-se os autos à consideração superior, propondo:
considerar atendida a determinação contida no item 9.1 do Acórdão 2061/2017-TCU-Plenário; 
dar ciência à Prefeitura Municipal de Palmeira das Missões / RS da necessidade do atendimento às recomendações emitidas pela Controladoria Regional da União no Rio Grande do Sul acerca do custeio da manutenção e operação do Hospital Público Regional;
encaminhar o processo à SeinfraUbana para que avalie a oportunidade e a conveniência de incluir as obras de construção do Hospital Público Regional no seu plano de fiscalização;
encaminhar o processo à SecexSaúde para que avalie a oportunidade e a conveniência de realizar ação de controle acerca das constatações apontadas pela Controladoria Regional da União no Rio Grande do Sul;
dar conhecimento da decisão que vier a ser adotada à Prefeitura Municipal de Palmeira das Missões/RS, à Controladoria Regional da União no Rio Grande do Sul, ao Tribunal de Contas do Estado do Rio Grande do Sul, ao Ministério da Saúde e à Secretaria Estadual da Saúde/RS; e
arquivar o presente processo, com fundamento no art. 169, inc. V, do Regimento Interno do TCU. [...]".
É o Relatório.

8.1. Aloisio Zimmer Junior (42306/OAB-RS), representando Prefeitura Municipal de Palmeira das Missões - RS e Eduardo Russomano Freire;
8.2. João Geraldo Piquet Carneiro (800-A/OAB-DF) e outros, representando Consórcio HPR Missões.

Não atuou.

MONITORAMENTO DO CUMPRIMENTO DO SUBITEM 9.1 DO ACÓRDÃO 2.061/2017-TCU -PLENÁRIO. RELATÓRIO DE AUDITORIA. FISCOBRAS 2016. CONTRATAÇÃO E EXECUÇÃO DAS OBRAS E SERVIÇOS NECESSÁRIOS PARA CONSTRUÇÃO DE UNIDADE DE ATENÇÃO ESPECIALIZADA EM SAÚDE EM PALMEIRA DAS MISSÕES-RS. IRREGULARIDADES. PROPOSTA INICIAL DE IGP. RECLASSIFICAÇÃO PARA IGC APÓS COMENTÁRIOS DOS GESTORES. DETERMINAÇÕES. OITIVA. ANULAÇÃO DO PROCEDIMENTO LICITATÓRIO. ATENDIMENTO DA DETERMINAÇÃO. CIÊNCIA COMUNICAÇÕES.

RELATÓRIO DE AUDITORIA (RA)

Secretaria do TCU no Estado do Rio Grande do Sul (SEC-RS).

Aprecia-se nesta oportunidade processo de auditoria realizada nas obras de construção do Hospital Público Regional de Palmeira das Missões, no âmbito do Fiscobras 2016, onde foram detectadas irregularidades no processo licitatório e propostas diversas medidas corretivas por parte da Prefeitura Municipal de Palmeira das Missões-RS, entidade encarregada de promover a contratação das referidas obras.
2.	Concomitantemente com a atuação desta Corte de Contas, o Tribunal de Contas do Estado do Rio Grande do Sul (TCE-RS) também realizou a análise das planilhas de preço e dos aspectos legais do Edital RDC 001/2014 e encontrou inconsistências nos valores apresentados.
3.	Após ser proferido o Acórdão 2594/2016-TCU-Plenário, o município anulou o edital da licitação e o contrato dela decorrente e se comprometeu a observar os apontamentos do TCU e do TCE-RS por ocasião da nova licitação.
4.	A unidade técnica constatou que a Prefeitura publicou o Edital 126/2016, na modalidade concorrência, para a licitação das obras em tela, cuja abertura das propostas ocorreu em 21/1/2019.
5.	A nova planilha orçamentária também foi elaborada pela empresa Franarin e Cia. Ltda. e tem como base os preços do Sinapi de julho de 2017.
6.	O valor orçado pela administração municipal para essa nova licitação é de R$ 161.982.975,91, ou seja, R$ 549.423,24 inferior ao contrato assinado com a licitante vencedora quando da fiscalização realizada em 2016, que era de R$ 162.532.399,15.
7.	Ao examinar o novo Edital, a SEC-RS verificou que as irregularidades apontadas pela equipe de auditoria foram sanadas, quais sejam, o sobrepreço decorrente de preços excessivos frente ao mercado e a restrição à competitividade da licitação pela adoção de critérios inadequados de habilitação e julgamento.
8.	A unidade esclarece na instrução à Peça 166 que o achado "julgamento ou classificação das propostas em desacordo com os critérios do edital ou da legislação" foi desconstituído quando da anulação da licitação anterior e, por conseguinte, do contrato firmado. 
9.	Salienta, ainda, que a análise dos preços da nova planilha orçamentária foi realizada pelo TCE-RS e pela Caixa Econômica Federal, onde foi verificada a adequação dos preços ao Sinapi e o alinhamento do BDI ao Acórdão 2622/2013-TCU-Plenário.
10.	Além disso, constatou que a Prefeitura alterou a exigência de atestado de visita ao local das obras pelas licitantes pela Declaração de Conhecimento e Vistoria, previsto no Anexo IV do Edital (Peça 165, p. 35) .
11.	Relata a SEC-RS que o conteúdo do OF. GAB. 44/2018, encaminhado pela Secretaria da Saúde do Estado do Rio Grande do Sul (Peça 16, p. 38 a 42) , deixa patente que os órgãos envolvidos não se articularam devidamente para a consecução do objetivo principal do hospital que é o atendimento da população e não somente a construção de um prédio em si.
12.	Nesse sentido, o TCE-RS e a Controladoria-Geral da União (CGU) teriam orientado a Secretaria Estadual de Saúde do RS, a Prefeitura Municipal e o Ministério da Saúde para que definam as responsabilidades e aloquem os recursos necessários para a aquisição de móveis e equipamentos, contratação de pessoal, gestão e manutenção do sistema complexo que é este empreendimento.
13.	Ante essas constatações, a unidade técnica entende que os documentos e informações apresentados até o momento permitem concluir que a Prefeitura Municipal de Palmeira das Missões-RS atendeu ao determinado no subitem 9.1 do Acórdão 2061/2017-TCU-Plenário, motivo pelo qual propõe o arquivamento deste processo.
14.	Acolho a análise e proposta formulada pela unidade técnica, cujos argumentos apresentados na instrução de Peça 166, que teve anuência do corpo dirigente da unidade às Peças 167 e 168, que por percucientes, incorporo às minhas razões de decidir.
10.	De fato, as ações adotadas pela municipalidade afastaram as irregularidades identificadas na auditoria, bem como o novo procedimento licitatório, que encontrava-se em andamento à época da conclusão da instrução, estava escoimado das irregularidades apontadas pela equipe de auditoria, quais sejam, o sobrepreço decorrente de preços excessivos frente ao mercado e a restrição à competitividade da licitação pela adoção de critérios inadequados de habilitação e julgamento.
11.	Quanto à falta de definições identificada pela CGU, principalmente no que tange às responsabilidades básicas sobre a aquisição de equipamentos, contratualização, entendo, ante a  informação de que os entes envolvidos estão mantendo tratativas visando à gestão e operação do HPR, ser importante cientificar o Município da necessidade de atendimento às observações do Órgão de Controle Interno, pois tais ações, se adequadamente cumpridas, com certeza, possibilitarão a obtenção dos resultados esperados com a construção do objeto em análise.
	Isso posto, VOTO por que o Tribunal adote a decisão que ora submeto à deliberação deste Colegiado.
Sala das Sessões Ministro Luciano Brandão Alves de Souza, em 13 de março de 2019.
AROLDO CEDRAZ 
Relator